---
title: "delhi_eda"
output: pdf_document
date: "2025-08-11"
---

```{r setup, include=FALSE}
knitr::opts_chunk$set(echo = TRUE)
```

# DELHI AIR QUALITY DATASET

## IMPORTANDO BIBLIOTECAS
  - `writexl`: Exporta o dataframe para .xlxs.

```{r import librarys}
library(writexl)
```

## IMPORTANDO O DATASET

```{r import dataset}
df <- read.csv("data/final_dataset.csv")
```

## DICIONÁRIO

## TIPOS DAS VÁRIAVEIS

## EXPORTANDO PARA .XLXS
```{r export dataframe}
if (!dir.exists("output"))
{
  dir.create("output")
}
writexl::write_xlsx(df, "output/eda_delhi.xlsx")
```

## ANALISANDO A COLUNA DE MONOXIDO DE CARBONO

Vamos observar o comportamento do nível de Monoxido de Carbono no ar (CO). Primeiramente, selecionamos a coluna.

### ATRIBUTOS BÁSICOS [//]: #(não pensei em um nome melhor)

```{r select column}
CO_cl <- df$CO
```

Em seguida, vamos calcular o menor valor, maior valor, devio padrão e os quartis.

```{r basic functions}
min(CO_cl)
max(CO_cl)
median(CO_cl)
mean(CO_cl)
sd(CO_cl)
quantile(CO_cl)
```

### GRÁFICOS: Histograma e Boxplot

```{r, CO boxplot, histogram, echo=FALSE}
boxplot(CO_cl)
hist(CO_cl)
```

## Including Plots

You can also embed plots, for example:

```{r pressure, echo=FALSE}
plot(pressure)
```
